臺灣臺北地方法院民事判決　　　　　　　93年度訴字第1706號
原　　　告　丙○○
被　　　告　丁○○○
訴訟代理人　錢裕國律師
上列當事人間確認債權不存在之訴事件，本院於中華民國93年12
月23日言詞辯論終結，判決如下：
    主      文
確認本院93年度拍字第1688號拍賣抵押物裁定所載兩造間之違約
金債權部分不存在。
訴訟費用由被告負擔。
    事實及理由
(甲)程序方面：
  本件原告起訴聲明原係請求本院93年度執字第8625號強制執行
  事件，就原告所有如附表所示不動產所為之強制執行程序，應
  予撤銷，此有起訴狀在卷足憑，嗣於訴訟中變更聲明為如主文
  第一項所示，此亦有變更訴之聲明狀在卷可稽，是原告均係基
  於本院92年度拍字第1688號拍賣抵押物裁定所載兩造間之違約
  金債權部分是否存在所生爭執涉訟，該基礎事實自屬相同，則
  原告聲請變更聲明，除已為被告所同意，亦符合民事訴訟法第
  255 條第1 項第2 款規定，自應准許，合先敘明。
(乙)實體方面：
一原告主張：原告於民國90年7 月31日，向被告及訴外人甲○○
  各借款新台幣（下同）1,000,000 元，約定利息為月息二分半
  ，清償期為91年4 月30日，並約定以被告所有如附表所示不動
  產設定最高限額3,000,000 元之抵押權為擔保，詎被告竟趁辦
  理上開抵押權登記之便，逕自在抵押權設定契約書上填載違約
  金為「逾清償期每日每萬元罰20元」，持向地政機關辦理登記
  在案。嗣原告未依約清償上開借款，被告乃聲請本院92年度拍
  字第1688號拍賣抵押物裁定，進而以本院93年度執字第8625號
  強制執行事件查封系爭不動產。是被告偽載上開違約金辦理登
  記，使原告積欠被告債務，由1,000,000 元遽增為2,400,000
  元，原告自得請求確認上開拍賣抵押物裁定所載兩造間之違約
  金債權部分不存在等語。並聲明：如主文第一項所示。
二被告則以：兩造於90年7 月31日，在原告開設之律師事務所，
  達成前開借款之合意，約定利息為每萬元每月250 元，即月息
  二分半，且約定如清償期屆至未依約清償時以違約論，該抵押
  權設定契約書所載事項，均經原告閱覽後由原告親自蓋章，再
  由被告持向地政機關辦理登記在案。況原告所有系爭不動產另
  於90年10月3 日，以訴外人楊鎮州為抵押權人，設定最高限額
  5,000,000 元之抵押權在案，原告對於本件抵押權登記有違約
  金之登載顯然知情而有所同意，卻未提出異議，竟於被告聲請
  拍賣系爭不動產時，始提起本件訴訟爭執，原告所述自不足取
  。又訴外人乙○○雖到庭證稱，本件借款並無違約金約定等語
  ，但訴外人乙○○之配偶黃月美曾於90年6 月13日，以伊所有
  坐落台北市○○區○○段4 小段307 、320 、321 地號土地及
  1753建號建物，設定最高限額12,750,000元之抵押權為擔保向
  被告借款，該抵押權登記有關違約金部分亦登載為「逾清償期
  每日每萬元罰20元」，足見訴外人乙○○上開證述，尚不足取
  云云，資為抗辯。並聲明：原告之訴駁回。
三兩造不爭執之事實：
(一)原告於90年7 月31日，向被告借款1,000,000 元，約定利息為
  月息二分半，清償期為91年4 月31日，並以被告所有如附表所
  示不動產設定最高限額3,000,000 元之抵押權為擔保，此為兩
  造所不爭執，有領款收據、抵押權設定契約書、土地登記謄本
  、建物登記謄本在卷。
(二)被告聲請本院92年度拍字第1688號拍賣抵押物裁定，進而以本
  院93年度執字第8625號強制執行事件查封系爭不動產，亦為兩
  造所不爭執，有該拍賣抵押物裁定在卷，復經調閱該執行卷宗
  ，查閱屬實。
四得心證之理由：
  本件兩造所爭執之處，應在於前開拍賣抵押物裁定所載兩造間
  之違約金債權部分是否存在？
(一)按私文書經本人或其代理人簽名、蓋章或按指印或有法院或公
  證人之認證者，推定為真正。民事訴訟法第358 條第1 項定有
  明文。
(二)原告主張前開抵押權設定並無違約金之約定，其於抵押權設定
  契約書上蓋用印文時，上開抵押權設定契約書有關違約金部分
  為空白云云，但為被告所否認。經查，依原告提出之抵押權設
  定契約書有關違約金部分記載：「逾清償期每日每萬元罰20元
  」，並已辦妥抵押權設定登記在案，且原告對於上開抵押權設
  定契約書上原告之印文部分，自認為伊所親自蓋用，依首揭規
  定，自應推定上開抵押權設定契約書為真正。至原告主張伊蓋
  用印文時，有關違約金部分為空白云云，自應由原告舉反證證
  明之，而原告就此係聲請訊問證人甲○○、乙○○，以為證明
  。
(三)次查，本件借款乃證人乙○○經由原告出面，向被告及證人甲
  ○○各借款1,000,000 元，進而設定本件抵押權，且兩造及證
  人乙○○、甲○○係於90年7 月31日，在台北市○○○路○ 段
  130 號12樓之2 ，原告所開設之律師事務所辦公室洽談上開借
  款，此經證人乙○○、甲○○結證屬實，亦為兩造所不爭執。
  而就上開借款之洽談內容，其中證人甲○○證稱：系爭抵押權
  登記之借款，其中有1,000,000 元由伊借給原告，簽立抵押權
  提到違約金部分等語。另證人乙○○則證稱：伊係透過原告向
  被告及證人甲○○借貸上開借款，借款當時伊亦有在場，當時
  僅約定利息為月息二分半，根本未提到違約金等語。是依證人
  甲○○、乙○○之上開證述，並無法證明原告於前開抵押權設
  定契約書蓋用印文時，該違約金部分之記載為空白。此外，原
  告始終不能提出其他證據，以證明其蓋用印文時，該違約金部
  分為空白。故原告主張其於前開抵押權設定契約書上蓋用印文
  時，該違約金部分為空白云云，自不足取。
(四)惟依證人甲○○、乙○○前開所述，均證稱兩造就本件借款僅
  約定有約定利息為月息二分半，並未有違約金之約定，堪認兩
  造於約定本件借款合意時，確實僅有約定利息為月息二分半之
  約定，並未有違約金之約定，則前開抵押權設定契約書所記載
  並經登記在案之逾清償期每日每萬元罰20元之違約金債權，實
  際上並未發生。故原告主張其向被告借貸之1,000,000 元借款
  ，並無逾清償期每日每萬元罰20元之違約金債權存在，即屬可
  取。
(五)至被告辯稱原告所有之系爭不動產，另於90年10月3 日，以訴
  外人楊鎮州為抵押權人，設定最高限額5,000,000 元之抵押權
  ，並經登記在案，原告對於本件抵押權登記有違約金之登載顯
  然知情而有所同意云云，並提出土地登記謄本一份為證。惟依
  被告提出之上開土地登記謄本，固記載訴外人楊鎮州於90年10
  月3 日，在附表所示不動產另外設定最高限額5,000,000 元之
  抵押權時，以被告為權利人之本件系爭抵押權，有關違約金部
  分登載為「每日逾清償期每萬元罰20元」，惟依被告提出之上
  開土地登記謄本有關違約金之登載，充其量僅得證明本件抵押
  權有上開違約金之登載，但並無法證明原告於90年10月3 日，
  將系爭不動產另外設定抵押權予訴外人楊鎮州時，即已知悉而
  同意本件抵押權有上開違約金之登載而有所同意。是被告此部
  分所辯，尚不足取。
(六)又被告辯稱證人乙○○之配偶黃月美曾於90年6 月13日，以前
  開敦化段不動產設定最高限額12,750,000元之抵押權為擔保向
  被告借款，該抵押權登記有關違約金部分亦登載為「逾清償期
  每日每萬元罰20元」，足見證人乙○○上開證述，尚不足取云
  云。惟訴外人黃月美以前開敦化段不動產設定上開最高限額12
  ,750,000 元 之抵押權予被告，並非擔保本件原告向被告借貸
  之1,000,000 元借款，該抵押權設定與本件借款並無關連，係
  屬二事，自無法作為本件借款有前開違約金約定之有利證據。
  故被告執此辯稱證人乙○○前開證述不足採信，亦不足取。
五從而，原告請求確認本院92年度拍字第1688號拍賣抵押物裁定
  所載兩造間之違約金債權部分不存在，為有理由，應予准許。
六本件事證已臻明確，兩造其餘主張、陳述及所提證據，經審酌
  與本院前揭判斷不生影響，毋庸再予審酌，併此敘明。
七訴訟費用負擔之依據：民事訴訟法第78條。
┌─────────────────────────────┐
│附表：　　　　　　　　　　　　　　　　　　　　　　　　　　│
├─┬──────────────────┬──┬─────┤
│編│ 土　　　地　　　　　坐　　  落　　 │面積│ 權　　利 │
│　├───┬────┬──┬──┬───┼──┤　　　　  │
│號│縣　市│鄉鎮市區○段　○○段│地號　│㎡　│ 範　　圍 │
├─┼───┼────┼──┼──┼───┼──┼─────┤
│1 │台北市│中正區  │臨沂│1   │247   │789 │129/10000 │
│  │      │        │    │    │      │    │          │
├─┼───┼────┼──┼──┼───┼──┼─────┤
│2 │台北市│中正區  │臨沂│1   │247－2│7   │129/10000 │
├─┼───┼────┼──┼──┼───┼──┼─────┤
│3 │台北市│中正區  │臨沂│1   │247－3│94  │129/10000 │
└─┴───┴────┴──┴──┴───┴──┴─────┘
┌─┬──┬────────┬───────┬───┐
│編│　　│　　　　　　　  │建物面積（㎡）│　　　│
│　│　　│　　　　　　　  ├───────┤權　利│
│　│建號│建　物　門　牌  │   樓層面積   │　　　│
│　│　　│　　　　　　　  │　　　　　　  │範　圍│
│號│　　│　　　　　　　  │  合　　　計  │　　　│
├─┼──┼────────┼───────┼───┤
│１│2094│台北市○○○路2 │層次面積97.41 │      │
│  │    │段130號12樓之2  │總面積　97.41 │全部  │
└─┴──┴────────┴───────┴───┘
中　　華　　民　　國　　94　　年　　1 　　月　　13　　日
                  民事第六庭    法　官　姜悌文
以上正本係照原本作成
如對本判決上訴，須於判決送達後20日內向本院提出上訴狀
中　　華　　民　　國　　94　　年　　1 　　月　　17　　日
                    　　　　　　書記官　陳鳳瀴
